【裁判字號】    97,易,3657
【裁判日期】    980423
【裁判案由】    妨害自由
【裁判全文】
臺灣臺北地方法院刑事判決              97年度易字第3657號
公  訴  人  臺灣臺北地方法院檢察署檢察官
被      告  甲○○
選任辯護人  魏錦芳律師
上列被告因妨害自由案件，經檢察官提起公訴（九十七年度偵字
第二四三四二號），本院判決如下：
    主  文
甲○○無罪。
    理  由
一、公訴意旨略以：被告甲○○因告訴人即臺北市○○區○○路
    三段三八巷十六之七號「貓空悅香飲食街」之總經理丙○○
    在外敘述客家人難相處等語，經其知悉後，僅因自己女友家
    人為客家人且在該處經營攤位，即於民國九十七年八月三十
    日七時許，趁丙○○至上開飲食街巡視後欲駕駛機車離去時
    ，上前攔阻責罵丙○○，並以強行取下丙○○機車鑰匙之強
    暴方式，阻止丙○○離去而聽任其辱罵。因認被告甲○○涉
    犯刑法第三百零四條第一項之強制罪嫌等語。
二、按犯罪事實應依證據認定之，無證據不得認定其犯罪事實。
    又不能證明被告犯罪者，應諭知無罪之判決，刑事訴訟法第
    一百五十四條第二項、第三百零一條第一項分別定有明文。
    再按，事實之認定，應憑證據，如未能發現相當證據，或證
    據不足以證明，自不能以推測或擬制之方法，為裁判基礎；
    且認定不利於被告之事實須依積極證據，苟積極證據不足為
    不利於被告事實之認定時，即應為有利於被告之認定；另認
    定犯罪事實所憑之證據，雖不以直接證據為限，間接證據亦
    包括在內，然無論直接證據或間接證據，其為訴訟上之證明
    ，須於通常一般之人均不致有所懷疑，而得確信其為真實之
    程度者，始得據之為有罪之認定，倘其證明尚未達到此一程
    度，而有合理之懷疑存在，無從使事實審法院得有罪之確信
    時，即應由法院為諭知被告無罪之判決，此有最高法院四十
    年臺上字第八六號、三十年上字第八一六號、七十六年臺上
    字第四九八六號判例可資參照。再按告訴人之告訴，係以使
    被告受刑事訴追為目的，是其陳述是否與事實相符，仍應調
    查其他證據以資審認；又被害人之陳述如無瑕疵，且就其他
    方面調查又與事實相符，固足採為科刑之基礎，倘其陳述尚
    有瑕疵，而在未究明前，遽採為論罪科刑之根據，即難認為
    適法，亦有最高法院五十二年臺上字第一三○○號、六十一
    年臺上字第三○九九號判例意旨可資參照。
三、本件公訴人認被告丙○○涉犯強制罪嫌，無非以證人即告訴
    人丙○○之證述（偵卷第五頁至第八頁、第十七頁至第二十
    頁，本院九十八年三月五日審判筆錄參照）及被告甲○○之
    供述（偵卷第十七頁至第二十頁，本院九十八年一月十五日
    準備程序筆錄、九十八年三月五日、九十八年四月九日審判
    筆錄參照）為其論據。
四、證據能力之認定：
    按被告以外之人於審判外之言詞或書面陳述，除法律有規定
    者外，不得作為證據；又被告以外之人於審判外之陳述，雖
    不符同法第一百五十九條之一至第一百五十九條之四之規定
    ，而經當事人於審判程序同意作為證據，法院審酌該言詞陳
    述或書面陳述作成時之情況，認為適當者，亦得為證據。當
    事人、代理人或辯護人於法院調查證據時，知有第一百五十
    九條第一項不得為證據之情形，而未於言詞辯論終結前聲明
    異議者，視為有前項之同意，刑事訴訟法第一百五十九條第
    一項、第一百五十九條之五分別定有明文。查本案以下所引
    用之各項證據方法，因公訴人、被告甲○○及其選任辯護人
    於本院準備程序及審判期日中均未爭執其證據能力，且迄至
    言詞辯論終結前亦未再聲明異議（本院九十八年四月九日審
    判筆錄參照），本院審酌該等言詞或書面陳述作成時之情況
    ，並無不宜作為證據之情事，依刑事訴訟法第一百五十九條
    之五之規定，自得作為證據，合先敘明。
五、被告之辯解：
    被告甲○○於本院審理時，固坦承有於上揭時、地與告訴人
    丙○○發生口角爭執之事實，惟堅決否認有何強制犯行，辯
    稱：當天我只是請教告訴人，要他不要亂說客家人難相處的
    話，但我沒有拿他的機車鑰匙阻止他離開，是對話結束後，
    告訴人的鑰匙掉了，且他機車上載有其他物品，彎腰撿不到
    鑰匙，我就幫他撿起來，放在他的機車椅墊上等語。其選任
    辯護人並聲請傳喚證人乙○○，以證明被告當日確係幫告訴
    人撿拾掉落之機車鑰匙之事實。
六、經查：
  (一)證人即告訴人丙○○於警詢時先證稱：九十七年八月三十日
    七時許，我到貓空悅香飲食街後，被告以不悅的口吻指責我
    ，口氣很差，當時我發動機車準備離開，被告就徒手將我機
    車鑰匙取下，不讓我走，還說如果我離開就要給我好看，大
    約三十分鐘後才把鑰匙還給我等語（偵卷第五頁至第八頁參
    照）；至檢察官偵訊時改稱：九十七年八月三十日七時許，
    我到貓空悅香飲食街巡視後，跨上機車準備要離開時，機車
    插在鑰匙孔上，開了電門但尚未發動，被告就過來跟我說我
    嘴巴好臭，要我小心一點，我跟他說要他等我把東西弄好，
    我會跟他把事情說清楚，他就擋在我前面，把鑰匙拔起來，
    一直罵我，一、二十分鐘後才把鑰匙還我等語（偵卷第十七
    頁至第二十頁參照）。嗣於本院九十八年三月五日審理時證
    稱：九十七年八月三十日七時許，我送貨到貓空悅香飲食街
    的攤位，因為攤位離我停車的地方很近，我目光隨時可以注
    意到，且貓空的路很小，若有車子經過，隨時必須移車，所
    以我下貨時，沒有把機車鑰匙拔下來。我下完貨要走時，剛
    跨上機車並啟動後，被告就叫住我，跟我說嘴巴不要那麼臭
    ，要我小心一點，我告訴他有什麼事情等我載貨過來後再談
    ，但被告就一直罵我，還攔在我機車前面，把我機車鑰匙拔
    下，不讓我離開。我下車跟被告要鑰匙，但被告不還我，我
    就又坐回機車上，任由被告罵我，僵持了大約半個鐘頭後，
    人慢慢多了，被告才把鑰匙還給我。當天我後來還有載貨回
    現場，而警察是直到下午之後才到場等語（本院當日審判筆
    錄參照）。惟告訴人之單一指訴，不得作為認定被告犯罪之
    唯一證據，已如上述，而告訴人於警詢、偵訊及本院審理時
    ，就被告強奪其機車鑰匙時，該機車是否已經發動乙情，前
    後所言有所不符；再者，倘被告對告訴人有為上述強制犯行
    ，衡情告訴人應會在現場，或於被告將鑰匙交還任其離去後
    ，旋即報警處理，詎告訴人竟於取得鑰匙離去後，復若無其
    事載貨返回現場，迄至當日下午始向警方報案，實與常情有
    違。從而，告訴人之證述既有上開瑕疵可指，自難採憑。
  (二)況證人乙○○亦於本院同日審理時證稱：九十七年八月三十
    日早上，被告載我到貓空悅香飲食街的攤位幫忙，後來告訴
    人送貨到隔壁攤位，被告就對告訴人說，想請教他為何要說
    客家人心腸很壞、很難相處的話，他們邊說邊走到告訴人的
    機車旁，距離我八公尺左右，告訴人就轉頭恐嚇被告說：「
    你去中永和探聽我丙○○是怎麼樣的人」，因為告訴人這些
    話講得很大聲，我就走過去看，我確定當時告訴人的鑰匙沒
    有插在機車上。告訴人與被告爭執了約五分鐘後，我看到丙
    ○○伸出右手，做出要把鑰匙插到鑰匙孔的動作，但是鑰匙
    掉了，我不確定是掉在地上還是機車的腳踏墊上，告訴人看
    到鑰匙掉了，就用左腳擋住機車，右手扶在機車把手，準備
    彎腰撿鑰匙，這時被告就直接彎下身體幫告訴人把鑰匙撿起
    來，直接放在機車椅墊上，所以告訴人就把手縮回來，站起
    來開始打電話等語明確（本院當日審判筆錄參照），核與被
    告所辯情節大致相符，益徵被告上開辯解，尚非全然不可採
    。
七、綜上所述，被告所辯，尚非子虛，而告訴人之指述既有上述
    瑕疵存在，自難圖憑其片面指訴，於欠缺其他客觀事證佐證
    之情況下，遽為不利於被告之認定。是公訴人所提證據及指
    出證明之方法，無從說服本院形成被告所涉強制犯行有罪之
    心證，此外，復查無其他積極證據足資認定被告涉有公訴人
    所指前揭犯行，既不能證明被告犯罪，揆諸前揭規定及說明
    ，自應為被告無罪之諭知，以免冤抑。
據上論斷，應依刑事訴訟法第三百零一條第一項，判決如主文。
本案經檢察官王育珍到庭執行職務。
中    華    民    國    98    年    4     月    23    日
                  刑事第九庭審判長法  官  林怡秀
                                  法  官  劉素如
                                  法  官  張詩芸
以上正本證明與原本無異。
如不服本判決應於收受送達後10日內向本院提出上訴書狀，並應
敘述具體理由；其未敘述上訴理由者，應於上訴期間屆滿後20日
內向本院補提理由書（均須按他造當事人之人數附繕）「切勿逕
送上級法院」。
                                  書記官  顏淑華
中    華    民    國    98    年    4     月    23    日


司法院資訊處製作；財團法人民間司法改革基金會備份。
